【裁判字號】    88,上訴,4306
【裁判日期】    900925
【裁判案由】    偽造有價證券等
【裁判全文】
臺灣高等法院刑事判決                          八十八年度上訴字第四三六號
    上  訴  人  臺灣新竹地方法院檢察署檢察官
    上  訴  人  己○○
    即  被  告
右上訴人因被告偽造有價證券等案件，不服臺灣新竹地方法院八十七年度訴緝字第六
號，中華民國八十八年七月二十日第一審判決（起訴案號：臺灣新竹地方法院檢察署
八十四年度偵字第六八二０號），提起上訴，本院判決如左：
    主  文
原判決撤銷。
己○○共同以乘他人急迫貸以金錢，而取得與原本顯不相當之重利為常業，累犯，處
有期徒刑陸月，併科罰金參萬元，有期徒刑如易科罰金，罰金如易服勞役，均以參佰
元折算壹日：附表二所示之物品沒收。
被訴詐欺、偽造有價證券部分無罪。
    事  實
一、己○○有偽造文書前科，並於民國八十一年間因違反麻醉藥品管理條例案件，經
    臺灣臺北地方法院判處有期徒刑六月確定，又於八十二年間因偽造文書案件經臺
    灣臺北地方法院判處有期徒刑四月確定，經定執行刑為有期徒刑八月，於八十二
    年十一月十七日執行完畢，猶不知悔改。其明知庚○○（常業重利部分另案經本
    院八十六年度上訴字第六五一六號判處有期徒刑一年在案）係以經營俗稱「地下
    錢莊」，即乘他人急迫之際貸予款項，而收取與原本顯不相當之重利為業，仍與
    之共同基於常業重利之犯意聯絡，自八十三年三月間起至八十四年四月間止，以
    月薪新台幣（下同）五萬元之代價受雇於庚○○，由庚○○向知情之丙○○（業
    經原審判處有期徒刑六月確定）借貸資金作為放款營業之用，先後以新竹市○○
    路○段二一三巷十三號二樓、新竹縣竹北市○○○路一四０號及新竹縣芎林鄉上
    山村坎下七之三號為營業地點，對外以經營強風汽車商行、太平洋吉普車隊、或
    超群房地產平價中心為掩護，另由庚○○在各報紙刊登「票貼」廣告，以電話聯
    絡方式，誘使因需款急迫之不特定人向其借款，而收取每萬元日息七十元至一百
    五十元不等之重利牟利，己○○則負責代為匯款、放款或收取債務及利息等工作
    ，庚○○另雇用王宗魯（業經原審法院判處有期徒刑五月確定）在強風汽車商行
    、太平洋吉普車隊任職廠長，利用從事汽車修護之餘，駕車載送庚○○、己○○
    前往借款人處收取債務及利息，彼等先後趁乙○○、辛○○、丁○○、戊○○、
    甲○○等人因需款急迫之際，分別在新竹縣、市等地借款與乙○○等人，並收取
    與原本顯不相當之重利牟利，彼等貸款與乙○○等人之時間、金額、及約定之利
    息，均詳如附表一所示。嗣經警方於八十四年六月十九日分別在新竹縣竹北市○○○路二九五號及新竹縣芎林鄉上山村坎下七之三號搜索查獲，並扣得庚○○及
    己○○所有經營供地下錢莊所用之如附表二所示之物品。
二、案經新竹市警察局第三分局移送臺灣新竹地方法院檢察署檢察官偵查起訴。
    理  由
一、常業重利部分
（一）前揭犯罪事實，業據被告己○○於偵、審中自白不諱，並經被害人乙○○、辛○○、丁○○、崔志中、甲○○分別於警訊及偵審中指訴綦詳，復與共犯庚○○、王宗魯、及丙○○分別供述之情節相符，且有扣案如附表二所示之物品及
      搜索扣押證明筆錄二紙可稽，另共犯庚○○業經本院八十六年度上訴字第六五
      一六號刑事判決就常業重利部分判處有期徒刑一年在案（尚未確定），王宗魯
      、丙○○亦分別經原審法院判處有期徒刑五月、六月確定，各有刑事判決書及
      本院被告全國前案紀錄表足憑；又被害人乙○○等人分別係因急需繳交房屋預
      售款或清償借款等急迫情形，而向被告等借款，業據被害人乙○○等人供明在
      卷，而被告等貸款與被害人等所收取之利息計算方式，已遠高於民法之法定利
      率及最高利率限制，且相較於當時銀行放款利率及一般民間借款常見之利率亦
      屬過高，自係取得與原本顯不相當之重利無疑；而共犯庚○○長期經營「地下
      錢莊」吸引不特定之人向其貸款藉以收取重利牟利，被告明知該等情事仍以月
      薪五萬元之代價受僱為其處理存款、匯款及收取債務、利息等事項，顯然皆係
      賴以維生，至於被告辯稱庚○○實際支付之薪水往往不足五萬元乙節，即使屬
      實亦與其應負之刑責無解；綜上所述，本案事證明確，被告之犯行應堪認定。
（二）核被告所為係犯刑法第三百四十五條之常業重利罪，其與庚○○、王宗魯、丙○○間有犯意聯絡及行為分擔，均為共同正犯；其於八十一年間因違反麻醉藥
      品管理條例案件，經臺灣臺北地方法院判處有期徒刑六月確定，又於八十二年
      間因偽造文書案件經臺灣臺北地方法院判處有期徒刑四月確定，經定執行刑為
      有期徒刑八月，於八十二年十一月十七日執行完畢，有臺灣高等法院檢察署刑
      案紀錄簡覆表及本院被告全國前案紀錄表可徵，其於五年內再犯有期徒刑以上
      之本罪，為累犯，並依法加重其刑。
（三）原判決予以論科固非無見，惟查被告所犯為常業重利罪，已如前述，公訴意旨
      亦認被告係犯常業重利罪，原審不查，遽予變更起訴法條改依刑法第三百四十
      四條之重利罪論擬，適用法則自有不當；又被告受僱於庚○○之犯罪時間係自
      八十三年三月間起至八十四年四月間止，原判決認定為自八十三年四月間起至
      八十四年三月間止，亦與卷內事證略有不符；另原判決認被告為累犯固無不合
      ，然關於被告構成累犯事由之前科情形並未記載其所犯偽造文書罪及定應執行
      刑部分，亦有疏漏；檢察官提起上訴就此部分指摘原判決適用法則不當，為有
      理由（被告就重利罪部分已撤回上訴），自應由本院將原判決關於重利部分撤
      銷改判。爰審酌被告素行不佳，僅因貪圖私利而以身試法，擾亂正常經濟秩序
      ，惟係受僱於庚○○而犯罪，就全案犯罪情節僅居於次要地位，犯罪後復能坦
      承犯行，已知錯誤，態度良好等一切情狀，量處如主文第二項所示之刑，以示
      儆懲。被告行為後刑法第四十一條已於九十年一月十二日修正公布生效，將原
      定須犯最重本刑為三年以下有期徒刑以下之刑之罪，而受六月以下有期徒刑或
      拘役之宣告，始得易科罰金之規定，修正為犯最重本刑為五年以下有期徒刑以
      下之刑之罪，而受六月以下有期徒刑或拘役之宣告者，均得易科罰金，被告所
      犯之常業重利罪，為最重本刑五年以下有期徒刑之罪，被告所受之宣告刑為有
      期徒刑六月，依修正後之現行規定，已合於易科罰金之情形，相比較之下，自
      以適用修正後之規定有利於被告，爰就有期徒刑部分依法諭知易科罰金折算標
      準，併科罰金部分亦一併諭知易服勞役之折算標準。
（四）扣案如附表二所示之物品，係被告及共犯庚○○所有，供犯罪所用或因犯罪所
      得之物，併予宣告沒收。
二、詐欺及偽造有價證券部分
（一）公訴意旨另以：被告己○○復與庚○○另共同基於意圖為自己不法所有之概括
      犯意，因乙○○無力償還鉅額高利，渠等即要求林女將其所購買已繳九十七萬
      元之預售屋移轉登記與丙○○，以抵償林女之債務，嗣後渠等向林女詐稱如要
      贖回房屋，必須再拿出八十萬元，林女不疑有詐，先後交給庚○○、己○○二
      人共七十八萬元，惟彼等並未將該屋返還乙○○。被告、庚○○二人又利用辛○○、丁○○、戊○○、甲○○等借款時留置供作擔保之印章、支票或本票，
      未經辛○○等人之同意，即以渠等之名義簽發支票或本票與不特定之人，待該
      票據退票後，即向辛○○等人詐稱如欲取回退票之票據，即須清償票面金額或
      其他金額，賴某等人信以為真，將約定之金錢交予劉某、張某後，其二人即避
      不見面，且未返還該等票據予辛○○、丁○○、戊○○、甲○○，足生損害於
      辛○○、丁○○、戊○○、甲○○等人等情，因認被告另涉有刑法三百三十九
      條第一項、第二百零一條第一項、第二項等罪嫌。
（二）按犯罪事實應依證據認定之，無證據不得推定其犯罪事實，刑事訴訟法第一百
      五十四條定有明文；又認定犯罪事實所憑之證據，雖不以直接證據為限，間接
      證據亦包括在內，然而無論直接或間接證據，其為訴訟上之證明，須於通常一
      般之人均不致有所懷疑，而得確信其為真實之程度者，始得據為有罪之認定，
      倘其證明尚未達到此一程度，而有合理之懷疑存在時，事實審法院在心證上無
      從為有罪之確信，自應為無罪之判決（參見最高法院七十六年度台上字第四九
八六號判例意旨）。
（三）訊據被告堅決否認有上開詐欺及偽造有價證券等犯行，辯稱其僅係單純受僱於
      庚○○，依據庚○○之指示從事代為匯款、放款或收取債務及利息等工作，其
      餘事項均由庚○○自行處理，其並未參與亦不知情，關於乙○○部分其僅依據
      庚○○之指示曾向其收款，收款後均依庚○○之指示處理及交與庚○○，並無
      共同詐欺犯行，其於庚○○向借款人索取質押之票據、印章等物均由庚○○自
      行保管，其對於庚○○事後填寫簽發票據行使等行為並未參與亦不知情等語。
（四）按公訴人認被告與庚○○有以贖回房屋為由向乙○○詐騙財物之犯行，無非係
      以告訴人乙○○之指訴為主要之論據；然查告訴人乙○○於警訊及偵查中均指
      稱係庚○○以電話向其表示可以八十萬元贖回過戶與丙○○之預售屋，迨其支
      付七十八萬元後使由被告及丙○○與其商談過戶事宜等語（偵查卷第二十頁正
      、反面、第二十二頁反面、第一一八頁反面至第一一九頁反面），並未指稱被
      告曾出面與其洽商贖回房屋事宜；又乙○○支付之七十八萬元，其中僅三十萬
      元係由被告收取，其餘之二十三萬元係由庚○○收取，另筆二十五萬原則係乙○○直接匯入庚○○之帳戶，有庚○○簽立之收據及匯款單影本在卷可稽（偵
      查卷第六十頁反面、第六十一頁反面），核與被告辯解之情節尚屬相符；被告
      當時既係受僱於庚○○為其辦理匯款、收款等事項，則其依據庚○○之指示向
      告訴人收款本為情理之常，其又未參與商談贖回房屋事宜，此外由查無其他確
      切證據足以證明其與庚○○間就此部分有何共同之犯意聯絡與行為分擔，自不
      足僅憑其曾替庚○○向告訴人收取款項乙節即遽行推定其有共同詐欺之犯行；
      至於庚○○事後與告訴人成立之和解協議書中雖載有「... 起因是己○○好賭
      而挪用公款，致使乙○○及庚○○雙雙遭受損失。... 」等語（八十五年度訴
      字第六二八號卷第二十一頁），然被告既未參與該和解協議，且該和解協議書
      關於此部分之記載並無任何補強證據足以證明與事實相符，僅屬庚○○所為片
      面之詞，則係庚○○事後為圖卸責而為推諉之詞極有可能，自不足資為不利於
      被告之論據；此外又查無其他足以證明被告有與庚○○共同詐欺乙○○之確切
      證據存在，此部分仍有合理懷疑，自屬不能證明被告犯罪。
（五）次查庚○○固有擅自簽發辛○○等人質押之票據後行使等犯行，然庚○○於原
      審中已明確供稱辛○○、丁○○、戊○○、甲○○等人借款部分被告並未參與
      亦不知情等語綦詳（八十五年度訴字第六二八號卷第二十六頁正、反面），而
      被害人辛○○、丁○○、戊○○於警訊中亦均一致指稱係向庚○○接洽借款等
      語，並未有任何不利於被告之指述（偵查卷第二十四至三十頁），核與庚○○
      之供述及被告辯解之情形相符，且衡情庚○○亦無單就此部分之犯行迴護被告
      之必要，故被告所辯尚屬可採；至於被害人甲○○於警訊中雖指稱係向被告借
      款等語，然業為被告否認，復與庚○○之上開供述內容不符，且甲○○為上開
      指述時庚○○尚未到案，故甲○○於警訊中關於被告之指述是否有誤即非全然
      無疑，再者甲○○所述僅為關於重利借款部分之情形，亦與其支票事後遭何人
      偽造部分之犯罪事實無關，自不足資為不利於被告之論據；此外復查無其他確
      切罪證，當不能僅憑被告受僱於庚○○同有重利犯行乙節，即已擬制推測之方
      法做為被告亦有偽造有價證券及詐欺等犯行之論據，此部分亦屬不能證明被告
      犯罪。
（五）原判決未予詳查，遽認被告有共同詐欺乙○○之犯行予以論科，自非允洽；被
      告就此部分提起上訴，否認犯罪，為有理由；至於原審認為就被害人辛○○、
      丁○○、戊○○、甲○○部分不能證明被告有偽造有價證券及詐欺犯行，原無
      不合，檢察官就此部分僅憑有重利犯行等擬制推測之詞任意指摘原判決不當，
      自無理由；惟原判決原係認被告詐欺乙○○部分成立犯罪，而就被訴偽造有價
      證券及詐欺辛○○等人部分不另為無罪之諭知，然被告被訴詐欺乙○○部分既
      不能證明被告犯罪，已如前述，相互間已無裁判上一罪關係可言，自應由本院
      將原判決關於被告被訴詐欺及偽造有價證券部分一併撤銷，另行諭知被告無罪
      之判決。
據上論斷，應依刑事訴訟法第三百六十九條第一項前段、第三百六十四條、第二百九
十九條第一項前段、第三百零一條第一項、刑法第三百四十五條、第二十八條、第四
十七條、第二條第一項前段、第四十一條第一項前段、第三十八條第一項第二款、第
三款、罰金罰鍰提高標準條例第一條前段、第二條，判決如主文。
本案經檢察官賴俊雄到庭執行職務。
中      華      民      國    九  十    年      九      月    二十五    日
                              臺灣高等法院刑事第二十三庭
審判長法  官 黃  瑞  華
                                        法  官 雷  雯  華
                                        法  官 宋      祺
右正本證明與原本無異。
重利及偽造有價證券部分如不服本判決應於收受送達後十日內向本院提出上訴書狀，
其未述上訴之理由者並得於提起上訴後十日內向本院補提理由書（均須按他造當事人
之人數附繕本）。
詐欺部分不得上訴。
                                        書記官 蔡  慧  娟
中      華      民      國    九  十    年      九      月    二十八    日
附錄：本判決論罪科刑法條全文
      刑法第三百四十五條：
以犯前條之罪為常業者，處五年以下有期徒刑，得併科三千元以下罰金。
附表一：
┌──┬─────┬────┬────┬────┬───────────┐
│編號│借款人姓名│借款金額│借款時間│約定利息│備          註        │
├──┼─────┼────┼────┼────┼───────────┤
│一  │乙○○    │新臺幣（│八十三年│借二十三│已償還現金七十八萬元  │
│    │          │下同）二│四月    │萬元每月│                      │
│    │    │十三萬元│        │利息九萬│                      │
│    │          │        │        │元      │                      │
├──┼─────┼────┼────┼────┼───────────┤
│二  │辛○○    │八萬元  │八十三年│每萬元日│支票簿一本留置於被告劉│
│    │          │        │十月    │息七十元│邦瓊處供作借款之擔保  │
├──┼─────┼────┼────┼────┼───────────┤
│三  │丁○○    │十五萬元│八十三年│每萬元日│共有十八張或十九張支票│
│    │          │        │十二月中│息一百五│置於庚○○處擔保      │
├──┼─────┼────┼────┼────┼───────────┤
│四  │戊○○    │十五萬元│八十四年│借十五萬│留空白支票十四張於劉邦│
│    │          │        │三月    │元每十日│瓊處做擔保            │
│    │          │        │        │利息為一│                      │
│    │          │        │        │萬元    │                      │
├──┼─────┼────┼────┼────┼───────────┤
│五  │甲○○    │三萬元  │八十四年│借三萬元│支票二十張留置予庚○○│
│    │          │        │三月三十│每月利息│處作為借款擔保        │
│    │          │        │一日    │一萬八千│                      │
│    │          │        │        │元      │                      │
└──┴─────┴────┴────┴────┴───────────┘
附表二：委託書、買賣契約書各一份、商業本票簿二本、借據、保管切結書、本票影
        本、身分證影本、收據影本各一張、帳冊五本、本票正本九張、空白支票六
        本、支票存根二十二本、身分證影本三十張、支票正本六十五張、借貸查詢
        名冊六十三張、錄音帶一捲、支票影本三百三十張、吳天信抵押權設定契約
        書及借據一本、商業本票簿二本、陳坤成切結書借據共五張、謝欽沂借據、
        切結書、借據共三張、庚○○借據一張、彰化商業銀行為付款人之支票二張
        、本票七張、台北市第九信用合作社為付款人之支票一張、己○○私章一枚


司法院資訊處製作；財團法人民間司法改革基金會備份。
